臺灣臺北地方法院刑事判決　　　　　　　100年度易字第498號
公　訴　人　臺灣臺北地方法院檢察署檢察官
被　　　告　姜鼎鈞
選任辯護人　王家鋐律師
上列被告因家庭暴力罪傷害案件，經檢察官提起公訴（100年度
偵字第666號），本院判決如下：
    主  文
姜鼎鈞傷害人之身體，處拘役伍拾日，如易科罰金，以新臺幣壹
仟元折算壹日。
    事  實
一、姜鼎鈞與張芹係夫妻，為家庭暴力防治法第3條第1款所定之
    家庭成員。姜鼎鈞與張芹因個性不合，素有爭執，竟於民國
    99年12月3日上午10時許，在臺北巿文山區○○街77巷4號2
    樓兩人住處內，基於傷害之故意，無故以拳頭及雙腳攻擊張
    芹，致張芹受有右側下頷及右肩部瘀青、胸部左側及右下肢
    多處挫擦傷之傷害。嗣張芹離家向附近鄰居洪麗珍求救，經
    洪麗珍幫忙報警處理，始循線查悉上情。
二、案經張芹訴由臺北巿政府警察局文山第二分局報請臺灣臺北
    地方法院檢察署檢察官偵查起訴。
    理  由
一、按「被告以外之人於審判外之言詞或書面陳述，除法律有規
    定者外，不得作為證據。」刑事訴訟法第159條第1項固有明
    文。惟現行刑事訴訟法關於行通常審判程序之案件，為保障
    被告之反對詰問權，復對證人採交互詰問制度，其未經詰問
    者，僅屬未經合法調查之證據，並非無證據能力，而禁止證
    據之使用。此項詰問權之欠缺，非不得於審判中由被告行使
    以資補正，而完足為經合法調查之證據（最高法院99年度臺
    上字第5051號裁判意旨參照）。本件被告雖對於證人洪麗珍
    於警詢時所為證述之證據能力有所爭執，惟證人洪麗珍於警
    詢時所述，對被告而言，雖屬被告以外之人於審判外之陳述
    ，依刑事訴訟法第159條第1項規定原無證據能力；惟因證人
    洪麗珍嗣於本院審理時，已經本院以證人之身分傳喚到庭，
    且經具結並經檢、辯雙方行交互詰問，對被告憲法保障訴訟
    權中之防禦權內之反對詰問權業盡保護，調查證據之程式已
    經完備，應認具有證據能力。本院自得斟酌證人洪麗珍於警
    詢及本院審理時之證言，通盤判斷之。
二、復按被告以外之人於審判中滯留國外或所在不明而無法傳喚
    或傳喚不到者，其於檢察事務官、司法警察官或司法警察調
    查中所為之陳述，經證明具有可信之特別情況，且為證明犯
    罪事實之存否所必要者，得為證據，刑事訴訟法第159條之3
    第3款定有明文。本件證人即告訴人張芹於警詢時之陳述，
    固屬被告以外之人於審判外之言詞陳述，惟張芹經檢察官聲
    請傳喚到庭為證，因張芹為大陸地區人民，經本院依其所留
    我國境內之通訊地址依法傳喚無著，經本院查詢其入出境資
    料，查知其已於99年12月6日離境，復經本院電詢其於警詢
    時所留在臺友人黃俊生，黃俊生復表明張芹已離開其原居住
    之廈門市，其亦無法聯絡張芹到庭，致張芹無法到庭為交互
    詰問，本院審酌證人張芹上開警詢陳述作成時之情況，並無
    違法、不當之處或證明力明顯過低之瑕疵，且其於警詢時之
    陳述，核與本院下開所述證據均屬相符，顯有可信之特別情
    況，依刑事訴訟法第159條之3之規定，具有證據能力，得為
    本案證據。
三、訊據被告姜鼎鈞矢口否認有何上開傷害犯行，辯稱：99年12
    月3日當天上午伊並未與張芹有何爭執，當日上午10時許，
    伊在住處浴室幫所飼養之寵物狗洗澡，伊母親突然發現住處
    大門敞開，告知伊張芹不見行蹤，伊遂下樓找尋張芹未果，
    始知張芹不知為何離家出走，當日伊並無動手毆打張芹之行
    為云云。被告之辯護人亦為被告辯護稱：張芹係因無法再行
    由被告處取得金錢，為達離婚目的，始捏造事實誣陷被告云
    云，惟查：
（一）被告確曾於99年12月3日上午10時許，在臺北巿文山區○
      ○街77巷4號2樓其住處內，以拳頭及雙腳攻擊張芹，致張
      芹受有右側下頷及右肩部瘀青、胸部左側及右下肢多處挫
      擦傷之傷害，此業據張芹於警詢時證述：姜鼎鈞與我是夫
      妻關係，家庭暴力發生時間為99年12月3日10時左右，發
      生地點在臺北市○○區○○街77巷4號2樓住家，發生原因
      為個性不合、慣性虐待、財務問題和精神異常。當時姜鼎
      鈞以拳頭及雙腳攻擊我，沒有使用武器。我右下頷瘀青、
      右肩部瘀青、胸部左側挫擦傷、右下肢多處挫擦傷，姜鼎
      鈞常以粗俗言語辱罵我，曾多次發生家庭暴力等語明確（
      見100年度偵字第666號卷第8至9頁）。參酌張芹所提出之
      臺北醫學大學市立萬芳醫院受理家庭暴力事件驗傷診斷書
      上記載張芹於99年12月3日12時41分許，至該院就診時亦
      確受有右側下頷瘀青、右肩部瘀青、胸部左側挫擦傷、右
      下肢多處挫擦傷等傷害，佐以被告於檢察官訊問時，曾供
      述曾於99年12月2日與張芹發生過爭執（見上開偵卷第42
      頁），是張芹陳稱其與被告間因個性不合，常生爭執，應
      屬真實，是張芹上開證稱內容應可採信。
（二）證人即當天張芹離家後隨即求助請求為之向警方報案之附
      近鄰居洪麗珍於警詢時證稱：99年12月3日約早上10點時
      ，張芹1個人衝到我住處樓頂，又走到4樓，我聽到高跟鞋
      的聲音，他剛好按電鈴我就開門（我開第1道鋁門，外層
      鋁門沒開），她稱她被先生打，被她先生虐待，請我幫忙
      報警，我就打110報警，不久警方就到場處理。當時張芹
      下巴好像有瘀青等語（見上開偵卷第47至48頁）。洪麗珍
      復於本院審理時到庭具結證稱：99年12月3日早上10點多
      時，張芹按我家的電鈴向我求救，她要我幫她打電話報警
      ，說她被她先生家暴。當時張芹有指給我看她下巴接近脖
      子的地方有黑青。在此之前我不曾看過張芹。當時張芹說
      她很害怕，我有替她報警，警員約10多分鐘後到達，在等
      待警員到達的期間，張芹有跟我說她在家裡被家暴情形，
      她說她先生會打她，若她不聽話，或她先生下命令給她她
      不聽從的話，她先生就會打她。警員到達確認係其報警後
      ，就要帶她下樓，但張芹有點不太敢下樓，她要員警先確
      認沒有人在下面找她，員警叫她不用害怕等語綦詳（見本
      院卷第68至70頁），由上開證人洪麗珍證述之內容可知，
      張芹於向其求助之時，係處於極度驚慌之狀態，衡情張芹
      若未遭被告毆打，何須倉促離家，並於極度驚慌之狀態下
      請求素未謀面之證人洪麗珍為其撥打電話報警，更者，洪
      麗珍亦復證稱其見張芹頸項處有瘀傷，核亦與張芹所證述
      及驗傷診斷書之記載相符，更足佐證張芹於99年12月3日
      確係遭被告毆打，始行離家向住家附近之鄰居求救，並請
      求鄰居代為報警。
（三）證人即處理本件張芹報警案之警員詹明山於本院審理時到
      庭具結證稱：100年度偵字第666號卷第18、19頁之處理家
      庭暴力案件現場報告表人員受傷情形欄記載被害人全身有
      明顯傷痕的敘述是我親自見聞，我是在派出所內看到被害
      人全身有明顯傷痕。醫院的驗傷單上面有標示出來，我有
      稍微看一下這些傷痕和醫院所出具的診斷證明書，我檢視
      被害人身上有如診斷證明書上所載之傷痕。當天我先到張
      芹家載張芹回派出所，我開巡邏車載她回派出所時，張芹
      有跟我說他身上有傷痕，她指著傷口要求去醫院驗傷，我
      就再載她到醫院驗傷，驗完傷後再載她回派出所作筆錄。
      依照規定，在派出所裡檢視女性被害人的身體需要由女性
      員警處理，本案是我和女警范文琪一起檢視被害人身上是
      否有傷，而且被害人自己指出她身上哪邊有傷痕。剛開始
      我開巡邏車載張芹回派出所時，張芹指著傷口要求要驗傷
      ，這時范文琪沒有在現場，是要做筆錄之前，女警范文琪
      才陪同在現場檢視張芹的傷勢，並且依照醫院診斷證明上
      面的位置查看她的傷勢，看到張芹的手部和腳部有傷，好
      像是被搥打或被捏的傷痕，沒有出血。張芹自己說她是逃
      出來的，她拍打鄰居的大門，鄰居報警，警員才過去的。
      又證人即應詹明山之請代為檢查張芹身體所受傷勢之女姓
      警員范文琪於本院審理時亦到庭具結證稱：99年12月3日
      我沒有到景仁街77巷4號2樓的現場，也沒有陪同張芹去萬
      芳醫院。我是在派出所見到張芹的傷勢，我有看到張芹手
      和腳有傷，主要是手和腳，還有一邊的腋下有傷，我記得
      她有拉衣服給我看，我不記得是左邊還是右邊。當天我跟
      詹明山都有看到張芹的傷勢，張芹的傷勢手腳比較明顯，
      下顎必須要她抬起頭來才能看得到。張芹當天情緒蠻激動
      的，她有指給我和詹明山看她手和腳和類似腋下有拉扯時
      造成的瘀青的傷痕。本案主要承辦人是詹明山，除非有需
      要女警支援我才會去幫忙，傷口是隱私部位我才會去看一
      下，但是張芹是直接拉給我和詹明山看。是詹明山要求我
      支援幫忙檢視張芹的傷口，我是在製作筆錄的辦公室檢視
      張芹的傷口。詹明山要我幫忙時我就過去看，張芹一看到
      我就說她被打，然後就拉開腋下給我看她的傷口，當時詹
      明山也在當場，可能因為她的情緒比較激動就直接拉開給
      我看等語（見本院卷第35至45頁），由上開證人之證詞可
      知，張芹確係於央求上開證人洪麗珍代為報警後，即由警
      員詹明山駕駛警車帶回警局，詹明山並於製作筆錄前，應
      張芹之要求先行帶張芹前往臺北市立萬芳醫院驗傷，並於
      製作筆錄時請求女警范文琪協助檢視張芹身上之傷勢，而
      張芹經臺北市立萬芳醫院及證人范文琪檢查，亦確均受有
      右側下頷及右肩部瘀青、胸部左側及右下肢多處挫擦傷之
      傷害等情，足認張芹上開指訴確非子虛，益證被告確有傷
      害張芹之行為無疑。
（四）至證人即被告之母親杜敏娟雖於本院審理時到庭具結證稱
      ：99年12月3日當天我在家裡，當天因張芹不告而別，所
      以我對於當天日期記憶很深。當時我與我母親、女兒、我
      兒子即被告、我媳婦即張芹，及被告與前妻所生之孫女共
      同居住在臺北市○○街77巷4號2樓。當天上午大約10點多
      時，因為被告要給狗洗澡，所以他去陽臺拿給狗洗澡的東
      西，而因為快下雨，所以被告就叫張芹到外面把衣服收進
      來，被告其後即拿著毛巾到浴室給狗洗澡去了，然後我看
      到張芹從陽臺把衣服收進來到客廳折疊衣服，之後張芹就
      回到她房間休息。後來我走出房間，發現大門是開著的，
      我在廁所、房間等處找不到張芹，而且不是接小孫女放學
      的時間，我就敲浴室的門問被告有沒有叫張芹去買東西，
      被告說沒有，我說張芹不在家裡，被告急忙從浴室跑出來
      ，立刻下樓到處去找，我想今天家裡並沒有發生什麼不愉
      快的事情，跟平常一樣，為何張芹不告而別離家出走，讓
      我吃驚的不得了，想不出原因。被告與張芹沒有在我面前
      爭吵過，他們一直都是嘻嘻哈哈的，他們結婚回到臺灣不
      到4個月，張芹來臺灣後，沒有上班，她曾經跟我說她在
      廈門都是一個人住，我們都是一大家子的，她不習慣。張
      芹還經常跟我說等她拿到證件後，她還是要離開臺灣回到
      廈門去，她對臺灣有很多不滿意。我們婆媳之間沒有發生
      不愉快，大家都是客客氣氣的。張芹平常心情不好的時候
      會用雙手抓自己。張芹平常也跟我講，她在我家有的時候
      心情不好或者情緒低落她會用手抓，因為她穿的衣服不管
      長袖短袖都低低的，就這樣握著肩膀就這樣抓來抓去的，
      我有親眼看到，就是會兩手抱著肩膀往胸口抓來抓去，她
      說她在廈門的時候經常會這樣，我說這好像是自己虐待自
      己，她說不是，她說她在廈門有時候心情不好，或是想想
      過去的心事那麼淒涼，就感覺老天爺不公平，她就自己這
      樣拚命抓，她常常會這樣，我還會勸解她。她手指甲很長
      ，又塗指甲油，抓的時候會一條一條，有時我看到問她怎
      麼了，她說她心情不好時自己會這樣抓，我跟張芹聊天時
      ，有時她會說她的大腿也常常會有瘀青，當時沒有發覺，
      事後才發現東一塊青西一塊青。張芹來臺灣後沒幾天跟我
      說她有憂鬱症，她說她在廈門也看過醫生，醫生也斷定她
      有憂鬱症。但她在臺灣的這4個月沒有因為憂鬱症去就醫
      過。當時被告與張芹要結婚時，我有問被告對方幾歲，被
      告說32歲，後來他們回臺灣我看結婚證書上記載，張芹應
      該有37、38歲，而且看她外表也不像32歲，我覺得奇怪，
      問她為何如此，她說她身分證上報的年齡不對，因為她母
      親生她時很早過世，家裡兄弟姊妹很多，年齡差別很大，
      不像臺灣一出生馬上報戶口，而且時間隔很久她姊姊才替
      她報戶口，就隨便報一個，所以我覺得她講話與事實會有
      出入。張芹離家前一天即99年12月2日沒有和被告發生爭
      執等語（見本院卷第46至55頁），惟證人杜敏娟與被告間
      係母子關係，其證詞衡情有迴護被告之虞，參以證人證稱
      被告於99年12月2日與張芹並未發生過爭執，但被告卻於
      檢察官偵訊時供承於99年12月2日與張芹間曾有過爭執如
      上述，顯有出入；且證人既證稱張芹告知其患有憂鬱症，
      且會以雙手抓撓自己身體成傷，但於張芹入境至其於99年
      12 月3日間離家出走，被告及證人卻均未曾攜帶張芹前往
      就醫，與常情明顯不符；又證人於辯護人詢及張芹是否於
      心情不好時，會以雙手抓自己身體成傷之問題時，於辯護
      人尚未完整詢問完畢，證人即急於答稱張芹於心情不好時
      ，會以雙手抓自己的身體成傷，並稱其知悉辯護人欲問之
      問題，因之前就已說過會詢問其此問題，益徵證人杜敏娟
      之證稱內容應係迴護被告之詞。再者依張芹所受之傷勢觀
      察，其受傷情況為右側下頷及右肩部瘀青、胸部左側及右
      下肢多處挫擦傷，顯亦非證人杜敏娟所證稱以雙手之指甲
      抓撓身體所可致之傷害情形，且張芹右下肢多處挫擦傷之
      傷害部分依證人所證稱內容，亦非張芹平時會以手抓自己
      成傷之部位，是證人杜敏娟上開證稱內容尚難資為被告有
      利認定之依據。
（五）此外，復有臺北市立萬芳醫院受理家庭暴力事件驗傷診斷
      書、臺北市政府警察局文山第二分局處理家庭暴力與兒少
      保護案件調查紀錄（通報）表、臺北市政府警察局受理家
      庭暴力案件檢核表、臺北市政府警察局文山第二分局處理
      家庭暴力案件現場報告表、臺北市政府警察局文山第二分
      局處理家庭暴力案件危險分級評估紀錄表、臺北市政府警
      察局文山第二分局員警工作紀錄簿、臺北市政府警察局文
      山第二分局景美派出所受理刑事案件報案三聯單、臺北市
      政府警察局文山第二分局景美派出所陳報單、臺北市政府
      警察局文山第二分局景美派出所受理各類案件紀錄表各乙
      份在卷可資佐證（見上開偵卷第12至19、第21、第24至27
      頁），綜上所述，本件事證明確，被告上開辯解之詞，應
      係臨訟為求卸責編篡之詞，不足採信，其涉有傷害張芹之
      犯行，堪以認定，應予依法論科。
四、按家庭暴力者，謂家庭成員間實施身體或精神上不法侵害之
    行為；家庭暴力罪者，謂家庭成員間故意實施家庭暴力行為
    而成立其他法律所規定之犯罪，家庭暴力防治法第2條第1款
    、第2款定有明文。又家庭暴力防治法第2條第2款所稱之家
    庭暴力罪，因該法並無罰則規定，故仍應依刑法傷害罪論處
    ，合先敘明。本案被告與告訴人為夫妻，為被告及告訴人陳
    稱在卷，復有告訴人中華民國臺灣地區依親居留證影本1紙
    在卷可稽（見上開偵卷第22頁），依家庭暴力防治法第3條
    第1款之規定，2人為家庭暴力防治法第3條第1款所稱之家庭
    成員，而被告竟故意對告訴人施以身體上之不當暴力侵害，
    是核被告所為，係犯係犯刑法第277條第1項之普通傷害罪，
    且屬於對家庭成員間實施身體不法侵害之行為，自該當家庭
    暴力防治法所稱之家庭暴力罪。惟因家庭暴力防治法對於家
    庭暴力罪並無科處刑罰之規定，依前開說明，僅依刑法傷害
    罪予以論罪科刑即可。爰審酌被告犯罪之動機、目的乃因細
    故與告訴人發生爭執，即以肢體暴力相向，致告訴人身體受
    傷，及其犯罪之手段、造成傷勢之程度，復斟酌被告與告訴
    人為夫妻關係，不知理性溝通，其行為顯有不當，且迄未與
    告訴人和解，獲得告訴人之諒解，於審理中復設詞否認犯罪
    ，態度不佳，並參酌被告之生活狀況、智識程度等一切情狀
    ，量處如主文所示之刑，並諭知易科罰金之折算標準，以資
    懲儆。
據上論斷，依刑事訴訟法第299條第1項前段，刑法第277條第1項
、第41條第1項前段，刑法施行法第1條之1，判決如主文。
本案經檢察官葉芳秀到庭執行職務。
中    華    民    國   100    年     6     月    9    日
                  刑事第六庭  法  官  黃桂興
上正本證明與原本無異。
如不服本判決應於收受送達後10日內向本院提出上訴書狀，並應
敘述具體理由；其未敘述上訴理由者，應於上訴期間屆滿後20日
內向本院補提理由書（均須按他造當事人之人數附繕本）「切勿
逕送上級法院」。告訴人或被害人如對於本判決不服者，應具備
理由請求檢察官上訴，其上訴期間之計算係以檢察官收受判決正
本之日期為準。
                              書記官  彭自青
中    華    民    國   100    年    6     月    10    日
附錄本件論罪科刑法條全文：
中華民國刑法第277條
（普通傷害罪）
傷害人之身體或健康者，處 3 年以下有期徒刑、拘役或 1 千元
以下罰金。
犯前項之罪因而致人於死者，處無期徒刑或 7 年以上有期徒刑
；致重傷者，處 3 年以上 10 年以下有期徒刑。